臺灣高等法院刑事判決　　　　　　　　　　　　　九十一年度上訴字第一０五一號
　　上　訴　人
　　即 自訴 人　甲○○○　日.
　　　　　　　（即施廣明）
　　代　理　人　乙 ○ ○
　　被　　　告　丙 ○ ○
右上訴人因被告侵占等案件，不服臺灣板橋地方法院九十一年度自字第四號，中華民
國九十一年三月十三日第一審判決，提起上訴，本院判決如左：
    主  文
原判決撤銷，發回臺灣板橋地方法院。
    理  由
一、上訴人即自訴人自訴意旨略以：
    (一)自訴人於十餘年前，將自訴人所有坐落台北市○○○路三五及三七號之十二層
      樓建築物，委由被告負責管理，並委託被告負責向承租人收取租金，惟於民國
      九十年五月底，經自訴人父親志井銀次郎面告終止被告上開大樓管理之委任關
      係，並要求其交出歷年來管理之相關資料，包括已收租金之現金及支票、帳簿
      、租賃契約等，詎被告非但拒絕交出保管之金錢與物品，並於同年六月初，在
未事先告知自訴人之情形下，不知去向，由被告所保管之租金、租賃帳簿資料
      亦不知去向，自訴人無法與被告取得連絡，經委託律師於九十年九月十一日發
      函被告促其出面解決，唯被告出面後竟提出無理之要求，並拒絕返還其所保管
      之金錢與物品。
    (二)按委任契約終止後，受任人應將保管之金錢、物品及孳息返還委任人，查被告
      於九十年六月間離職時，本應將其所保管之新臺幣（下同）約一千餘萬元租金
      現金及支票、大樓管理費用支出明細帳簿、大樓住戶之租賃契約等金錢與物品
      返還自訴人，惟經自訴人要求交還後，被告竟為自己不法利益而據為己有，核
      其所為，顯已該當刑法第三百三十五條、第三百三十六條侵占罪嫌，及同法第
      三百四十二條背信罪嫌，又由被告所製作之八十八年度及八十九年度之房屋稅
      支出項目，亦為不實登載，各年度皆比台北市稅捐稽徵處大同分處核發之完納
      證明函所載稅額浮報三十餘萬元，損害自訴人權利並藉此獲取利益，核該部分
      行為，顯亦該當於刑法第二百十條偽造私文書罪、及同法第三百三十六條第二
      項業務侵占罪嫌。
二、原審法院經審理結果，以：本件自訴狀記載「九十年五月底，經自訴人之父親面
    告終止被告上開大樓管理之委任關係」等語，況被告供述由自訴人之父志井銀次
    郎與被告逐筆核對帳目之過程，並提出由自訴人之父志井銀次郎逐筆核對帳目後
    之帳冊等證物為證，自訴代理人亦未當庭爭執，並陳述給付被告委任報酬即七十
    一年及改建期間給付被告一萬元，改建後八十年間三萬元，迄八十六年五萬元等
    情，而自訴人及自訴人之父志井銀次郎，均未到庭陳述本件委任關係，認本件委
    任關係存在於被告與自訴人之父志井銀次郎之間，自訴人既非委任人，即非犯罪
    之直接被害人，而為自訴不受理之諭知。
三、(一)按犯罪之被害人得提起自訴，刑事訴訟法第三百十九條第一項前段定有明文。
      必須係因犯罪而被害之人，始得提起自訴，該條項稱犯罪之被害人，以因犯罪
      而直接被害之人為限，於財產法益被侵害時，必須其財產之所有權人，或對於
      該財產有事實上管領力之人，因他人之犯罪行為，而其管領權受有侵害時，始
      能認為直接被害之人（最高法院六十八年台上字第二一四號判例，三十二年非
      字第六八號判例、八十年度第三次刑事庭會議決議可資參照），是則法院就自
      訴人是否屬自訴事實之直接被害人，應為調查。經查：
    (一)自訴人指稱右揭建築物為渠所有，前委任被告管理並收取租金，業據自訴人於
      原審提出帳簿、房屋租賃契約書影本為證（見原審卷第十一至十三頁、原審自
      證四），且依卷附被告提出房屋稅繳款書影本資料（見原審卷第四十九頁），
      亦載明右揭不動產之納稅義務人為自訴人，該繳款書投遞處所為被告住處即台
      北縣三重市○○街七二巷三九號十六號，又依自訴人於上訴時所提出帳簿及台
      灣省合作金庫定期存單影本互核結果，該帳簿上所支出款項及金額，亦與以自
      訴人名義在上開金融機構所設定期存款之日期及金額相符，依此卷存資料，能
      否謂自訴人並非被告受任所管理不動產之所有權人或事實上之管領人，即非無
      再予查稽之必要。
    (二)被告固於原審堅稱渠係代理自訴人之父管理右揭不動產，於管理期間係由自訴
      人之父與其會帳，且嗣後亦由該人告知終止委任關係，並當庭聲請傳喚自訴人
      之父到場訊問（見原審卷第二十二、八十一頁），以明瞭委託關係。然查，被
      告究係受何人委託而管理右揭不動產，應以被告受託管理之始之原因為判斷依
      據，至於在管理期間之會帳或終止委任關係究係由何人通知，固可為認定之佐
      證之一，然究非得為判斷之唯一證據，據自訴代理人於原審所為陳述，業明確
      指稱被告係受雇於自訴人（見原審卷第八十頁），再依卷附右揭證據資料，自
      訴人確登記為不動產所有權人，原審法院若認自訴人並非所有權人或管領權人
      ，自應依刑事訴訟法第三十七條但書規定，命自訴人本人到場，俾得訊明，乃
      原審未予傳喚證人或自訴人到場，復置右揭載明自訴人為所有權人之證據於不
      顧，遽行認定被告並非受自訴人委任管理右揭建築物，該部分之調查，自屬未
      臻完備。
四、綜上，本件自訴人是否確非所提出自訴事實之直接被害人，尚屬不明，原審疏於
    詳查，而逕為不受理之判決，自有未合；自訴人以其為犯罪直接被害人，不服原
    審判決而提起上訴，為有理由，本院爰不經言詞辯論，逕將原審判決撤銷並發回
    原審法院更為調查審理。
五、據上論結，應依刑事訴訟法第三百六十九條第一項、第三百七十二條判決如主文
    。
中      華      民      國    九十一    年      四      月    二十六    日
                              臺灣高等法院刑事第二十庭
                                  審判長法  官  葉  麗  霞
                                        法  官  范  清  銘
                                        法  官  段  景  榕
右正本證明與原本無異。
如不服本判決應於收受送達後十日內向本院提出上訴書狀，其未敘述上訴之理由者並
得於提起上訴後十日內向本院補提理由書（均須按他造當事人之人數附繕本）。
                                        書記官  鐘  麗  芳
中      華      民      國    九十一    年      四      月    二十九    日
